【裁判字號】    97,易,1992
【裁判日期】    980316
【裁判案由】    詐欺
【裁判全文】
臺灣彰化地方法院刑事判決              97年度易字第1992號
公  訴  人  臺灣彰化地方法院檢察署檢察官
被      告  乙○○○
上列被告因詐欺案件，經檢察官提起公訴（97年度偵字第7121、
9632號），本院判決如下：
    主  文
乙○○○幫助犯詐欺取財罪，處拘役伍拾日，如易科罰金，以新
臺幣壹仟元折算壹日。
    犯罪事實
一、乙○○○在可預見他人刻意蒐集郵局、銀行存摺、金融卡、
    印章、密碼及語音轉帳密碼使用，將可藉由蒐集之郵局、銀
    行存摺、金融卡、印章、密碼及語音轉帳密碼，遂行以詐欺
    取財為目的犯行，且其發生並不違背其本意的情況下，基於
    幫助詐欺取財之不確定故意，於民國97年4 月7 日上午10時
    許，在彰化縣員林鎮臺灣中小企業銀行員林分行附近之「肯
    德基」速食店內，以新臺幣（下同）9 千元之代價，將其於
    87年3 月4 日在臺灣中小企業銀行員林分行所申設，帳號00
    000000000 號帳戶之存摺、金融卡、提款密碼及印章等物交
    予真實姓名年籍不詳自稱為「李先生」之成年男子。嗣上開
    存摺等物即輾轉交付至由姓名年籍不詳之成員所組成之詐欺
    集團處，後該詐欺集團即推由其成員中之一人或數人，於97
    年4 月9 日下午2 時許起，先後撥打30餘通電話予甲○○，
    佯稱：若欲約小姐見面，需匯6 千元，並需繳付保證金1 萬
    6 千元至指定帳戶等語，致甲○○陷於錯誤，遂依其指示接
    續於同日18時59分許、19時27分許，分別至宜蘭市農會、華
    南銀行自動櫃員機各匯款6 千元、1 萬6 千元至上開帳戶內
    ，嗣經甲○○發覺受騙，報警處理，始循線查獲上情。
二、案經甲○○訴由彰化縣警察局芳苑分局報請臺灣彰化地方法
    院檢察署檢察官偵查起訴。
    理  由
一、按被告以外之人於審判外之言詞或書面陳述，除法律有規定
    者外，不得作為證據，刑事訴訟法第159 條第1 項定有明文
    。證人即告訴人甲○○於警詢中所為之陳述，依首揭法條規
    定，原則上亦無證據能力。然被告以外之人於審判外之陳述
    ，雖不符刑事訴訟法第159 條之1 至之4 之規定，而經當事
    人於審判程序同意作為證據，法院審酌該言詞陳述或書面陳
    述作成時之情況，認為適當者，亦得為證據，此刑事訴訟法
    第159 條之5 亦定有明文。本件被告乙○○○於準備程序本
    院訊問時對證據能力亦不爭執，且至言詞辯論終結前，就前
    開證人上開言詞與書面陳述之證據能力亦未聲明異議。再前
    開證人之陳述，亦未經被告主張有何非出於自由意志之情形
    ，是本件認為容許其陳述之證據能力，亦無不當，應依刑事
    訴訟法第159 條之5 之規定，認前開證人上開之證述具有證
    據能力。
二、訊據被告固坦承確有於上開時、地將其所申設系爭金融帳戶
    之存摺、金融卡、提款密碼及印章等物交予真實姓名年籍不
    詳自稱「李先生」之成年男子，並借得9 千元等情，惟矢口
    否認有何幫助詐欺之犯行，辯稱：當時家裡亟需用錢，對方
    又保證不會使用，所以才放心將帳戶等物交給他；伊認為自
    己才是被害人云云。
三、經查：
  (一)上開告訴人遭詐騙金額所匯入之臺灣中小企業銀行員林分行
    帳戶為被告所申設，業據被告陳明在卷，並有該行97年4 月
    25日97員林字第00117 號函及檢附印鑑卡、開戶基本資料、
    交易明細附卷可稽（見警卷第15至17頁）；而告訴人確於上
    開時間、地點，遭詐欺集團之不詳成員施以上開詐術，致使
    其陷於錯誤，而於上述時間，依其指示將上述款項匯入被告
    之金融帳戶內等情，亦據告訴人於警詢中指訴明確，並有其
    提出之宜蘭市農會、華南銀行自動櫃員機交易明細表在卷可
    佐（見警卷第9 、10頁）；此外，復有內政部警政署反詐騙
    諮詢專線紀錄表、宜蘭縣政府警察局蘇澳分局南方澳派出所
    受理詐騙帳戶通報警示簡便格式表、受理刑事案件報案三聯
    單可證（見警卷第11至14頁），是詐騙集團之不詳成員確有
    利用被告所有之上開帳戶，遂行向告訴人為前揭詐欺取財既
    遂之事實，堪予認定。
  (二)被告雖以前揭情詞置辯；然查，被告於檢察官偵查中明確供
    陳：「他有說他保證他不會拿去亂用，因為我缺錢用才會將
    帳戶資料交給他，我有想過帳戶是否會被拿去亂用，沒想到
    他真的拿去亂用。」等語（見97年度偵字第7121號卷第21、
    22頁）。足認，被告對於持有其帳戶之存摺、金融卡等物之
    人，可能從事犯罪用途，並非毫無預見，否則又何須擔心對
    方會胡亂使用？尚且，被告係以9 千元之高價出借系爭帳戶
    之存摺等物，復迭於警詢、偵查中及本院審理時，均表明家
    中實在缺錢等語，顯見，被告不無已乏正常貸借款項之途徑
    ，倘被告手中確無任何有價值之物品可供典當或質押，反適
    足以證明一般人均得正常申設之金融帳戶，又有何價值可供
    擔保9 千元之借款？被告對此又如何能諉為不知？被告所辯
    顯係臨訟卸責之詞，不足採信。
  (三)按金融帳戶為個人之理財工具，而政府開放金融業申請設立
    後，金融機構大量增加，一般民眾皆可以存入最低開戶金額
    之方式自由申請開設金融帳戶，並無任何特殊之限制，因此
    一般人申請存款帳戶極為容易而便利，且得同時在不同金融
    機構申請多數存款帳戶使用，並無使用他人帳戶之必要，此
    為一般日常生活所熟知之常識，故除非充作犯罪使用，並藉
    此躲避警方追緝，一般正常使用之存款帳戶，並無向他人租
    用或購買帳戶存摺及提款卡之必要。何況，金融存款帳戶，
    攸關存戶個人財產權益之保障，專屬性甚高，衡諸常理，若
    非與本人有密切關係，不可能提供個人帳戶供他人使用，縱
    有交付個人帳戶予他人使用之特殊情形，亦必會先行瞭解他
    人使用帳戶之目的始行提供，參以坊間報章雜誌及其他新聞
    媒體，對於以簡訊通知中獎、刮刮樂、假中獎真詐財或其他
    類似之不法犯罪集團，經常利用大量收購之他人存款帳戶，
    以隱匿其等詐欺取財犯罪之不法行徑，規避執法人員之查緝
    ，並掩飾、確保因自己犯罪所得之財物，類此在社會上層出
    不窮之案件，亦多所報導及再三披露，是避免此等專屬性甚
    高之物品被不明人士利用為與財產有關之犯罪工具，亦應為
    一般生活認知所應有之認識，被告係智力成熟之成年人，對
    此自應知之甚詳。再者，使用被告帳戶之不詳犯罪集團，確
    有利用被告上開帳戶作為犯詐欺取財罪之出入帳戶，足見被
    告確有容任該不詳犯罪集團利用其出售之帳戶犯詐欺取財罪
    之不確定故意。綜上所述，本案事證明確，被告上開所辯，
    均屬事後卸責之詞，犯行洵堪認定，應予依法論罪科刑。
四、按刑法關於犯罪之故意，係採希望主義，於直接故意，須行
    為人對於構成犯罪之事實，具備明知及有意使其發生之兩個
    要件；於間接故意，須行為人對於構成犯罪之事實，具備預
    見其發生及其發生不違背行為人本意之兩個要件（最高法院
    22年上字第4229號判例參照）。郵局、銀行存摺及金融卡僅
    係供使用人作為存款、提款、匯款或轉帳之工具，本身並無
    經濟或交易之價值。且一般人在正常情況下，均得自行向郵
    局、銀行申請開立存款帳戶而領取郵局、銀行存摺及金融卡
    使用，並無特定身分之限制。苟非意在將該郵局、銀行存款
    帳戶作為犯罪之不法目的或掩飾真實身分，實無蒐集他人郵
    局、銀行存摺或金融卡之必要。是被告對於蒐集其郵局、銀
    行存摺、金融卡、印章、提款密碼的人，將用以作為詐欺之
    不法目的使用，顯然預見其發生，且對該人實際利用前開帳
    戶作為詐欺使用結果之發生，亦不違背其本意。又刑法上之
    幫助犯，係指以幫助之意思，對於正犯資以助力，而未參與
    實施犯罪之行為者而言（最高法院49年臺上字第77號判例著
    有明文可資參考）。次按，數行為於同時同地或密切接近之
    時地實施，侵害同一之法益，各行為之獨立性極為薄弱，依
    一般社會健全觀念，在時間差距上，難以強行分開，在刑法
    評價上，以視為數個舉動之接續施行，合為包括之一行為予
    以評價，較為合理，則屬接續犯，而為包括之一罪（最高法
    院93年度臺上字第6697號判決意旨參照）。本案之正犯為由
    不詳姓名年籍之人所組成之詐欺集團，渠等推由一人或數人
    ，在時間密接之狀態下，先後撥打電話接續向同一被害人詐
    騙財物，客觀上應認係數個舉動之接續施行，應論以一刑法
    第339 條第1 項之詐欺取財罪。是核被告所為，係犯刑法第
    30條第1 項前段、第339 條第1 項之幫助詐欺取財罪。被告
    以幫助他人詐欺取財之意思，參與犯罪構成要件以外之行為
    ，為幫助犯，依刑法第30條第2 項之規定，按正犯之刑減輕
    之。爰審酌被告隨意交付上開金融帳戶供他人非法使用，不
    僅助長社會犯罪風氣，更導致真正犯罪者逍遙法外，其行為
    殊屬不當，且犯後猶匿詞矯飾，難認已有悔悟之意，惟斟酌
    被告前未曾受有任何刑之宣告，有臺灣高等法院被告前案紀
    錄表、臺灣彰化地方法院檢察署刑案資料查註紀錄表附卷可
    稽，素行堪認良好，本身並未實際參與本件詐欺取財之犯行
    ，責難性較小，且其配偶亡故、兒子入獄，均有全戶戶籍資
    料查詢結果、臺灣高等法院在監在押全國紀錄表在卷為憑，
    行動又屬不便，謀生不易，家境確有困難，爰給予自新之機
    會等一切情狀，量處如主文所示之刑，並諭知易科罰金之折
    算標準。
據上論斷，應依刑事訴訟法第299 條第1 項前段，刑法第30條第
1 項、第2 項、第339 條第1 項、第41條第1 項前段，刑法施行
法第1 條之1 ，判決如主文。
中    華    民    國    98    年    3     月    16    日
                  刑事第三庭    審判長法  官  廖政勝
                                      法  官  紀佳良
                                      法  官  戰諭威
以上正本證明與原本無異。
如不服本判決應於收受判決後10日內向本院提出上訴書狀，並應
敘述具體理由；其未敘述上訴理由者，應於上訴期間屆滿後20日
內向本院補提理由書 (均須按他造當事人之人數附繕本)「 切勿
逕送上級法院」。
告訴人或被害人對於判決如有不服具備理由請求檢察官上訴者，
其上訴期間之計算係以檢察官收受判決正本之日期為準。
中    華    民    國    98    年    3     月    16    日
                                      書記官  陳佳宏
附錄本判決論罪之法條：
中華民國刑法第30條：
幫助他人實行犯罪行為者，為幫助犯。雖他人不知幫助之情者，
亦同。
幫助犯之處罰，得按正犯之刑減輕之。
中華民國刑法第339條：
意圖為自己或第三人不法之所有，以詐術使人將本人或第三人之
物交付者，處5 年以下有期徒刑、拘役或科或併科1 千元以下罰
金。
以前項方法得財產上不法之利益或使第三人得之者，亦同。
前二項之未遂犯罰之。


司法院資訊處製作；財團法人民間司法改革基金會備份。
